【裁判字號】    90,上易,171
【裁判日期】    900404
【裁判案由】    違反就業服務法
【裁判全文】
臺灣高等法院臺南分院刑事判決              九十年度上易字第一七一號    Ｃ
      上  訴  人  臺灣台南地方法院檢察署檢察官
      被      告  甲  ○  ○
右上訴人因被告違反就業服務法案件，不服臺灣臺南地方法院八十九年度易字第一二
八八號，中華民國八十九年十一月六日第一審判決（起訴案號：臺灣臺南地方法院檢
察署八十九年度營偵字第四八八號）提起上訴，本院判決如左：
      主      文
上訴駁回。
      理      由
一、公訴人意旨略以：被告甲○○、乙○○二人明知任何人不得媒介外國人非法為他
    人工作，竟基於共同之犯意聯絡，未經許可，擅自將乙○○依法向行政院勞工委
    員會所申請之印尼籍外勞IKA PRAMSTI 乙名（原係為乙○○之父從事監護工作）
    ，媒介至台南縣將軍鄉忠興村七十一之四號，以便為乙○○妻之外祖父母黃金燦
    、黃戴定（係被告乙○○妻之外祖父母，原判決誤植為岳父母）二人從事監護工
    作，嗣於八十九年一月二十八日下午二時四十分許，在上開工作地點，為警當場
    查獲，而查悉上情，被告在未向行政院勞工委員會重新申請獲核准之前，擅自變
    更工作地點及服務對象，因認被告甲○○及乙○○均有違反就業服務法第五十
    六條媒介外國人非法為他人工作之規定，應依同法第五十九條第一項之規定處罰
    。云云。公訴人認被告有右揭犯行，無非係以被告在未向行政院勞工委員會重
    新申請核准之前，擅自變更工作地點及服務對象，並有印尼籍外勞IKA  PRAMSTI
    於警訊中供陳為主要論據云云。
二、訊據被告乙○○堅詞否認犯行，辯稱：他（指外勞）沒有換老闆，也是我付薪水
    的，係因其外婆黃戴定跌倒受傷，其本人又新屋落成，沒有地方讓外勞居住，為
    要處理其搬家事宜，適甲○○要前往其大舅子家拿申請外勞登記書等相關資料，
    所以才拜託甲○○暫將外勞安置於大舅子家中，並請代為暫時看管等語；被告甲
    ○○亦否認犯行，辯稱：其剛好要過去拿資料，始順便載他（指外勞）過去，其
    沒有媒介等語。
三、按認定犯罪事實應憑積極證據，為刑事訴訟法第一百五十四條所明定，倘積極證
    據不足以為不利於被告事實之認定時，即應為有利於被告之認定，更不必有何有
    利之證據，最高法院三十年上字第八一六號判例可資參照；又所謂「積極證據足
    以為不利被告事實之認定」，係指為訴訟上證明之全盤證據資料，在客觀上已達
    於通常一般之人均不致有所懷疑，而得確信被告確曾犯罪之程度，同院七十六年
    台上字第四九八六號判例可資參照；若未達到此一程度，而有合理懷疑之存在時
    ，即無從為有罪之確信。又按就業服務法中限制外國人民職業自由之相關規定，
    即在於合理維護本國國民就業機會及國內經濟發展，是為貫徹立法意旨，解釋就
    業服務法第五十六條所謂任何人不得「媒介」外國人非法為他人工作二字，即必
    須以行為人之僱用外勞行為確實有妨害本國國民工作機會之虞作為主要意義，始
    有處罰之妥當性。亦即經由該媒介行為必須另外創造一新的僱用關係，導致「雇
    主同一性原則」之實質上破壞，始得對之施加刑事制裁，是故在維持雇主同一性
    原則下，如有正當理由，於短期內變更工作地點（但未實質變動原定僱用內容）
    之移動外籍勞工之行為，自不該當前開條文「媒介」之意涵。至於在行政管理上
    主管機關應如何藉由落實申報制度以控管外勞在台情形，乃是另一課題，非審判
    機關所應加置喙。否則，對此等在技術法而非倫理法之領域，如動輒形式機械化
    解釋法條而入人於罪，將嚴重違反刑法之基本精神，合先敘明。
四、本件公訴人認被告乙○○與甲○○二人涉有違反就業服務法第五十六條之媒介行
    為，無非係以前開外勞於警訊時之陳述，並認為若是被告乙○○搬家，而暫將前
    開外勞移置其妻之外祖父母家，又為何會留置二十多天，認為搬家實無須耗費二
    十二日，因而推論出被告乙○○與甲○○有共同媒介違反就業服務法之犯行結論
    。惟查：
（一）被告乙○○部分：本件前開外勞仍係由原雇主即被告乙○○負責給付薪資，並
      未變更雇主之同一性，此參酌證人即前開外勞IKA PRAMSTI於警訊時證述：如
      果工作滿一個月後，那是老闆（乙○○）與仲介之事等語，可知該外勞IKA
      PRAMSTI仍以被告乙○○為雇主，是雖前開外勞已然變更原工作場所，然實質
      上並未有新雇主產生，且其後該外勞辭職離台，亦由被告乙○○與其結算，並
      有薪資表、切結書附卷可按。矧衡諸人倫常情，黃金燦、黃戴定係被告乙○○
      妻之外祖父母，即被告亦應如其妻而稱呼，形同一家人，有密切之親屬關係存
      在，（尤其黃戴定本身跌到，已循合法途徑提出僱用外勞之申請），出於照顧
      家庭中年長之需要，於另外聘請他人之前，短期間自無須再另外聘僱該外勞、
      支付薪資之理；再參諸被告大舅子黃英男所提出八十九年一月七日向行政院勞
      工委員會職業訓練局台南區就業服務中心辦理申請外勞之求才登記證明書一紙
      及被告乙○○與其妻喬陳秋敏之全戶戶籍謄本一份可知被告乙○○妻之外祖父
      母確需他人照顧，並已於查獲前早已提出聘雇外勞之申請。又雖本件外勞被查
      獲時間為八十九年一月二十八日，而該名外勞直陳於同年一月六日，已至被告
      乙○○妻之外祖父母黃金燦、黃戴定家（黃英男為該二人之子，亦即乙○○之
      大舅子）等情，有該外勞之警訊筆錄可據，則該外勞前往被告乙○○妻之外祖
      父母黃金燦、黃戴定家與上開被告大舅子黃英男所提出辦理申請外勞之求才登
      記證明書，時間上亦相銜接。被告嗣並已變更其在高雄市○○區○○路一五三
      號之住所，而在高雄縣鳳山市○○路○段一三０號二十樓設址，有原審之審判
      筆錄暨本院調查時核閱被告乙○○之身分證之訊問筆錄可據。足見被告乙○○
      上開所辯，並無不合，堪以採信，是被告乙○○在有正當理由下，於相當期間
      內移置外勞之行為縱有變更外勞之服務亦與地點，媒介之定義不該當。蓋所謂
      媒介乃在強調對創造新僱用關係之處罰，以避免未經申報，私下媒介行為，導
      致主管機關對外勞失去控管，甚而影響內國國民工作機會，因而有以刑罰加以
      制止、嚇阻之必要。本件被告乙○○在主觀上並無非法媒介之認識，自不合該
      就業服務法媒介犯行之構成要件。
（二）被告甲○○部分：查被告甲○○固直承曾應被告乙○○之要求，而有搭載移置
      上開外勞之行為，惟參諸前揭說明，本件被告乙○○變更前開外勞工作地點之
      行為既未構成就業服務法之非法媒介行為，則被告甲○○之單純載送該名外勞
      至其他地點之行為，在欠缺主觀非法媒介之認識及意欲下，自亦不生所謂非法
      媒介之問題。
（三）此外，本件復查無其他積極證據，足資證明被告二人確涉有公訴人所指之犯行
      ，應認被告二人被訴違反就業服務法第五十六條非法媒介之犯行不能證明，自
      應為無罪之諭知。
五、綜據上述，本院經核原判決認事用法，尚無不合。檢察官上訴意旨徒以該外勞之
    工作對象已變更為黃金燦及黃戴定因認被告二人涉有媒介行為，而仍執陳詞，指
    摘原判決不當，為無理由，應予駁回。
據上論斷，應依刑事訴訟法第三百六十八條，判決如主文。
本案經檢察官劉榮堂到庭執行職務。
中    華    民    國      九十      年      四      月      四          日
          臺灣高等法院臺南分院刑事第三庭
                                      審判長法官  黃    崑    宗
                                            法官  楊    省    三
                                            法官  莊    俊    華
右正本證明與原本無異。
不得上訴。
                                      法院書記官  易    慧    玲
中    華    民    國      九十      年      四      月     六           日


司法院資訊處製作；財團法人民間司法改革基金會備份。
